【裁判字號】    91,訴,48
【裁判日期】    920520
【裁判案由】    侵權行為損害賠償
【裁判全文】
臺灣高等法院臺南分院民事判決  九十一年度訴字第四八號   Ｋ
      原      告  台南市鐵工業職業工會
      法定代理人  甲  ○  ○
      被      告  潘福祥即銘統冷凍工程行
      被      告  丙  ○○○
右當事人間因請求侵權行為損害賠償事件，經本院刑事庭裁定（九十一年度附民字第
二五九號）移送前來，本院判決如左︰
    主    文
原告之訴及假執行之聲請均駁回。
訴訟費用由原告負擔。
    事    實
甲、原告方面：
一、聲明：(一)被告等應給付原告新臺幣 (下同)三百五十五萬七千七百八十四元，及
    自附帶民事訴訟訴狀繕本送達被告翌日起至清償日止，按年息百分之五之利息。
    (二)並願供擔保聲請宣告假執行。(三)訴訟費用由被告等負擔。
二、陳述：
  (一)同案被告乙○○原係原告之會計，由其父潘福祥及其母丙○○○以渠經營之銘統
    冷凍工程行作保，詎乙○○自民國（下同）八十七年一月初某日起，至九十年一
    月初某日止，連續多次將其業務上所持有，而由該工會會員所繳交之勞保費、健
    保費，以延遲入帳或以後帳補前帳之方式，予以侵占入己，總計五百餘萬元，乙
    ○○並出具切結，言明九十年三月三十一日補足侵占款。
  (二)同案被告乙○○雖已退還三十三萬一千五百元，然尚餘三百五十五萬七千七百八
    十四元猶未返還，而乙○○之所以侵佔上揭款項乃受被告等二人教唆，渠二人又
    為保證人，自應與乙○○連帶負清償之責，為此提起本件訴訟。
三、證據：引用刑事案件之證據。並提出台南市勞工團體會務工作人員保證書影本二
    份、台南市勞工團體會務工作人員履歷表影本一份。
乙、被告方面：
一、聲明：原告之訴及假執行之聲請均駁回。
二、陳述：除第一次書立保證書時，確曾擔任同案被告乙○○之人事保證人，其後各
    次原告均未對保，而被告亦未同意再擔任乙○○之人事保證，又印章係放於抽屜
    由同案被告乙○○自己拿去蓋的。
丙、本院依職權調閱臺灣臺南地方法院檢察署九十年度偵字第九四０六號偵查卷（內
    含警卷）、臺灣臺南地方法院九十年度易字第二二四二號刑事卷宗及本院九十一
    年度上易字第八十三號刑事卷宗。
    理    由
一、本件原告起訴主張：同案被告乙○○原係原告之會計，於任職之初，由其父即被
    告潘福祥、其母丙○○○以渠等經營之銘統冷凍工程行擔任其職務保證人，詎乙
    ○○自八十七年一月初某日起，至九十年一月初某日止，連續多次將其業務上所
    持有，而由該工會會員所繳交之勞保費、健保費，以延遲入帳或以後帳補前帳之
    方式，予以侵占入己，總計五百餘萬元，嗣陸續清償，終為原告所發現，乙○○
    乃出具切結，言明九十年三月三十一日補足侵占款，然仍積欠三百五十五萬七千
    七百八十四元，而乙○○之所以侵佔上揭款項乃受被告等二人教唆，渠二人又為
    保證人，自應與乙○○連帶負清償之責，爰依職務保證之規定，求為判令被告等
    應給付三百五十五萬七千七百八十四元，及自附帶民事訴訟訴狀繕本送達被告翌
    日起至清償日止，按年息百分之五之利息之判決。被告則以：除第一次書立保證
    書時，確曾擔任同案被告乙○○之人事保證人，其後各次原告均未對保，而被告
    亦未同意再擔任乙○○之人事保證，又印章係放於抽屜由同案被告乙○○自己拿
    去蓋的等語，資為抗辯。
二、原告主張：同案被告乙○○原係原告之會計，於任職之初，由其父即被告潘福祥
    、其母丙○○○以渠等經營之銘統冷凍工程行擔任其職務保證人，詎乙○○自八
    十七年一月初某日起，至九十年一月初某日止，連續多次侵佔其業務上所持有原
    告之款項，經陸續清償，尚餘三百五十五萬七千七百八十四元未返還之事實，為
    被告所不爭執，而乙○○因此遭本院以九十一年度上易字第八三號刑事判決，判
    處有期徒刑二年確定等情，亦經本院依職權調閱臺灣臺南地方法院檢察署九十年
    度偵字第九四０六號偵查卷（內含警卷）、臺灣臺南地方法院九十年度易字第二
    二四二號刑事卷宗及本院九十一年度上易字第八十三號刑事卷宗查明屬實，堪信
    為真實。
三、原告復主張：乙○○之所以侵佔上揭款項乃受被告等二人教唆，渠二人又為保證
    人，自應與乙○○連帶負清償之責等情，惟為被告所否認，並以前揭情詞置辯，
    則本件應審究者厥為：被告是否教唆乙○○犯罪？又渠等二人應否負保證之責？
    經查：
（一）同案被告乙○○雖於九十年四月十日第一次警訊中曾謂係被告叫其盜用公款等
      語，惟其於第二次警訊即陳稱因當時我父母並不知道我有侵佔公款，只知他們
      土地銀行及泛亞銀行帳戶內有許多多出來的錢，直至八十九年八、九月份，才
      知道這些多出來的錢是我侵佔工會公款而來的等語，嗣後於偵查中在陳稱：侵
      佔之公款幫母親繳房貸及自己會款及付信用卡帳，父母親並不知道其侵佔公款
      之事，是事後。工會常務打電話給他們，他們才知道。父母並沒有問我繳房貸
      支錢何來，因繳房貸之存摺在我這裡，之前在別處上班。我有幫他繳房貸，所
      以他們沒有問等語（見偵查卷第十四至十五頁），衡之一般人於工作後，尤其
      於獨立生活之情形下，父母甚少過問子女之金錢來源及生活情形，除非子女願
      坦承相告，對於已成年子女之金錢來源，父母一向持尊重而不與聞問之態度，
      乙○○上揭陳述應認與常情相符而堪採信，此外原告迄未就乙○○侵佔公款係
      受其父母之教唆乙節舉證以實其說，則原告主張乙○○之所以侵佔上揭款項乃
      受被告等二人教唆云云，即無可採。
（二）按稱人事保證者，謂當事人約定，一方於他方之受僱人將來因職務上之行為而
      應對他方為損害賠償時，由其代負賠償責任之契約。前項契約，應以書面為之
      ；又人事保證約定之期間，不得逾三年。逾三年者，縮短為三年。前項期間，
      當事人得更新之。人事保證未定期間者，自成立之日起有效期間為三年。民法
      第七百五十六條之一、第七百五十六條之三定有明文，依第七百五十六條之三
      之立法理由明示：人事保證定有期間者，於約定期間屆滿後，當事人得更新之
      ，方符契約自由之原則，增訂本條第二項規定。至於更新之契約，依前條第二
      項應以書面為之，且依本條第一項規定，其期限亦不得逾三年。查同案被告係
      於八十二年三月八日到原告處任職，任職之初即邀名統企業社及被告即其母丙
      ○○○為其保證人，聲明乙○○於職務上倘有營私舞弊或虧欠公款情事，保證
      人願負完全責任，則上揭保證即為人事保證。而名統企業社之負責人係被告丙
      ○○○，於八十三年三月對保時仍由名統企業社及被告丙○○○於保證人處蓋
      章，嗣後名統企業社之印章變為銘統冷凍工程行，另一印章或為丙○○○，或
      為潘福祥，對保人或為甲○○或為陳生進，迄八十九年止保證人處之印章又係
      銘統冷凍工程行及丙○○○，有該台灣省台南市勞工團體會務工作人員保證書
      影本二附卷可稽，於保證書規約上，訂明立保證書時必須對保，以後每年至少
      對保一次，對保證人由本會指定，保證人如欲退保，應先以書面通知本會，俟
      被保證人換具新保證書後，始得卸除責任，所有單方宣言或登報退保概不生效
      。則依上揭規約規定及每年之對保人、保證人蓋章處均為不同之人，堪認每年
      之對保實係人事保證契約之更新。然被告抗辯除第一次書立保證書時，確曾擔
      任同案被告乙○○之人事保證人，其後各次原告均未對保，而被告亦未同意再
      擔任乙○○之人事保證，又印章係放於抽屜由同案被告乙○○自己拿去蓋的等
      語，乙○○亦應和其詞稱：第一年我說是市政府應徵工作要保證人蓋章，第二
      年開始都是我自己蓋的，‧‧‧他們的印章都放在辦公室抽屜等語。按之最高
      法院二十八年上字第一０號判例意旨：民事訴訟法第三百五十八條關於私文書
      經本人或其代理人簽名、晝押、蓋章或按指印者，推定為真正之規定，須其簽
      名、畫押、蓋章或按指印係本人或其代理人為之，在當事人間已無爭執或經舉
      證人證明者，始得適用。被告已否認上揭印章為渠等所為，同案被告乙○○亦
      證述甚明，原告及其法定代理人甲○○亦未爭執其並未確實對保，堪認被告就
      此部份之抗辯可採，則被告於嗣後之各年（自八十三年三月八日起）均未蓋章
      於上揭保證書上表明願為乙○○之人事保證人，渠等自不負人事保證責任。
（三）次按人事保證之保證人，以僱用人不能依他項方法受賠償者為限，負其責任。
      保證人依前項規定負賠償責任時，除法律另有規定或契約另有訂定外，其賠償
      金額以賠償事故發生時，受僱人當年可得報酬之總額為限，民法第七百五十六
      條之二亦定有明文。而參諸其立法理由謂：人事保證為無償之單務契約，對保
      證人至為不利，故如僱佣人能依他項方法獲得賠償者，諸如僱佣人已就受僱人
      之不誠實行為參加保證保險（保險法第三章第四節之一第九十五條之一至第九
      十五條之三參照），．．等是，自宜要求僱佣人先依各該方法受償，其有不能
      受償，或不足受償，始令保證人負其責任，俾減輕保證人之責任。則本件被告
      乙○○即潘福祥、丙○○○是否應負人事之責，姑且不論，唯依上開保證書以
      觀，銘統冷凍工程行所負者應係人事保證之責，揆諸上揭規定，原告自應舉證
      證明其已先依各該方法受償，其有不能受償，或不足受償時，始能令人事保證
      之保證人負其責任。原告既未能證明其已先依各該方法受償（如有替乙○○投
      保或已無法再向乙○○求償等），而有不能受償，或不足受償，遽逕對被告等
      起訴請求負人事保證責任，洵屬無據。
（四）綜上所述，並無證據證明被告教唆乙○○犯罪，又被告二人並不不能認渠自八
      十三年三月八日後有為同案被告乙○○為人事保證之保證人，自難令渠等負人
      事保證之連帶清償責任。
四、綜此，原告主張被告應負人事保證之連帶清償責任即無可採，被告之抗辯尚堪採
    信，從而原告依職務保證之規定，求為判令被告等應給付三百五十五萬七千七百
    八十四元，及自附帶民事訴訟訴狀繕本送達被告翌日起至清償日止，按年息百分
    之五計算之利息，為無理由，不應准許。其假執行之聲請亦失所附麗，應併予駁
    回。
五、據上論結，本件原告之訴為無理由，依民事訴訟法第七十八條，判決如主文。
中      華      民      國    九十二    年      五      月    二十      日
                                    臺灣高等法院臺南分院民事第四庭
~B1審判長法官  林    金    村
~B2      法官  高    明    發
~B3      法官  袁    靜    文
右為正本證明與原本無異。
如對本判決上訴，須於判決送達後廿日內向本院提出上訴狀，未表明上訴理由者，應
於上訴後廿日內，向本院提出理由書。
中      華      民      國    九十二    年      五      月    二十      日
~B法院書記官  黃    文    生


司法院資訊處製作；財團法人民間司法改革基金會備份。
